臺灣板橋地方法院民事判決　　　　　　 100年度訴字第1166號
原　　　告　彰化商業銀行股份有限公司
法定代理人　陳淮舟
訴訟代理人　許家軒
被　　　告　陳殿偉
訴訟代理人　丁福慶律師
複代理人　　洪嘉傑律師
被　　　告　何素秋
訴訟代理人　簡文玉律師
上列當事人間請求確認抵押權不存在等事件，經本院於民國100
年11月10日言詞辯論終結，判決如下：
    主  文
確認被告何素秋對於被告陳殿偉於民國85年8月7日所提供坐落新
北市○○區○○段343地號土地所有權應有部分3之1，及同段409
建號即門牌號碼新北市○○區○○路249巷7號3樓房屋所有權全
部，經新北市樹林區地政事務所以民國85年樹登字第022764號收
件，於85年8月7日設定登記之抵押權所擔保之新台幣貳佰萬元債
權不存在。
原告其餘之訴駁回。
訴訟費用由被告負擔。
    事實及理由
一、原告主張：
  １被告陳殿偉擔任借款人詠薏實業有限公司之連帶保證人，於
    民國85年4月至6月間向原告借款新台幣（下同）920萬元及
    美金3917.52元。詎借款人及被告陳殿偉逾期未繳款，尚有
    本金0000000元、美金3917.52元及利息、違約金未能清償。
    上開款項前經原告執行其財產所得無結果，經法院核發債權
    憑證結案。嗣原告再於本院97年度執字第84010號強制執行
    事件聲請拍賣被告陳殿偉所有位於新北市○○區○○段343
    地號土地所有權應有部分3之1，及同段409建號即門牌號碼
    新北市○○區○○路249巷7號3樓房屋所有權全部，惟經本
    院民事執行處於98年3月13日通知原告，以系爭不動產拍賣
    最低價額已不足清償優先債權（第一順位本金最高限額抵押
    權192萬元，抵押權人中國信託商業銀行，陳報債權本金
    69044元、第二順位本金最高限額200萬元，抵押權人被告何
    素秋，陳報債權本金200萬元），認拍賣無實益而結案，原
    告之債權因被告何素秋主張200萬元抵押債權而無法受償。
  ２原告債權得否滿足，端視被告何素秋所設定之第二順位抵押
    權所擔保之債權究否確實存在，是原告有提起本件確認之訴
    之利益。經查，依鈞院向聯邦銀行函查被告何素秋綜合存款
    000000000000號帳戶之往來明細，自85年1月1日起至86年10
    月22日並無任何交易存在，可見85年7月30日（被告陳殿偉
    簽發150萬元之本票發票日）以前，被告二人間並無資金往
    來。被告陳殿偉稱抵押權設定登記隔日有一筆40萬元入帳，
    係被告何素秋所給付云云，然查觀諸被告何素秋所陳報予鈞
    院之帳戶往來明細，均無被告何素秋於該日匯入40萬元之記
    錄，可見該筆40萬元並非被告何素秋所借予被告陳殿偉。再
    依被告陳殿偉當庭陳述，借款利息係由其姐陳嬋媛所清償，
    至於借款利率多少，利息已清償多少，如何清償等情，被告
    陳殿偉均表示不知情，顯有違常情。倘若被告間真有高達
    200萬元之借款存在，以被告何素秋為代書，被告陳殿偉大
    專畢業，曾任證券公司之背景，渠等對於金錢往來自應審慎
    為之，卻無證據可以提出，足認被告二人間雖有抵押權之設
    定行為但無交付借款之事實。
  ３被告何素秋就系爭不動產所設之第二順位抵押權所擔保之債
    權不能證明確實存在，該抵押權之設定登記對於被告陳殿偉
    之所有權自有妨害，則被告陳殿偉得依民法第767條中段之
    規定，請求被告何素秋塗銷上開抵押權設定登記，惟被告陳
    殿偉怠於行使，原告為被告陳殿偉之債權人，自得依民法第
    242條之規定，代位被告陳殿偉請求被告何素秋塗銷抵押權
    設定登記。
  ４並聲明：(1)如主文第一項所示。(2)被告何素秋應將前項不動
    產所為之抵押權設定登記塗銷。
二、被告陳殿偉則以：被告陳殿偉自85年初陸續向被告何素秋借
    款，至85年7月30日，共達150萬元，故簽發面額150萬元之
    本票乙紙交付何素秋收執為憑，有本票乙紙可資佐證，陳殿
    偉同時提供其所有之土地及房屋，設定本金最高限額200萬
    元之抵押權擔保所欠借款，亦有抵押權設定契約及他項權利
    證明書可稽。嗣於90年7月初，陳殿偉再向被告何素秋借款
    50萬元，並於90年7月7日簽發面額50萬元之本票乙紙交付被
    告何素秋收執為憑，亦有本票乙紙可資佐證，借款當時言明
    於90年7月底連同前欠150萬元，合計200萬元一併清償，是
    被告陳殿偉為幫其姐陳嬋媛而向被告何素秋借款及設定抵押
    擔保等語置辯。並聲明：原告之訴駁回。
三、被告何素秋則以：系爭不動產已於100年10月28日經鈞院100
    年度司執字第32975號強制執行拍賣，由訴外人拍定，鈞院
    民事執行處已發函地政事務所塗銷抵押權登記，是本件原告
    已無訴訟實益，應予駁回。本件借款發生於85年初，被告依
    記憶所及，陳報相關帳戶供法院查詢，惟聯邦銀行只能提供
    86年10月以後之資料，而85年1月1日至86年10月間之資料因
    逾保存期限而無法提供，另一筆被告何素秋於85年8月8日匯
    入被告陳殿偉帳戶40萬元，亦係因逾保存期限而無法提供。
    但從所調取之資料，可知被告何素秋財力雄厚，有資力足以
    借予被告陳殿偉200萬元。原告明知銀行保存期限15年，故
    意於15年後才提起本件訴訟，為權利濫用等語置辯。並聲明
    ：原告之訴駁回。
四、兩造不爭之事實
    被告陳殿偉擔任訴外人詠薏實業有限公司之連帶保證人，於
    民國85年4月至6月間向原告借款920萬元及美金3917.52元。
    詎借款人及被告陳殿偉逾期未繳款，尚有本金0000000元、
    美金3917.52元及利息、違約金未能清償。上開款項前經原
    告執行其財產所得無結果，經法院核發債權憑證結案。嗣原
    告再於97年9月具狀聲請執行被告陳殿偉所有位於新北市○
    ○區○○段343地號土地所有權應有部分3之1，及同段409
    建號即門牌號碼新北市○○區○○路249巷7號3樓房屋所有
    權全部，經本院民事執行處於98年3月13日通知原告，因系
    爭不動產拍賣最低價額已不足清償優先債權（第一順位本金
    最高限額抵押權192萬元，抵押權人中國信託商業銀行，陳
    報債權本金69044元、第二順位本金最高限額200萬元，抵押
    權人被告何素秋，陳報債權本金200萬元），認拍賣無實益
    而結案。
五、按民事訴訟法第二百四十七條所謂即受確認判決之法律上利
    益，係指因法律關係之存否不明確，致原告在私法上之地位
    有受侵害之危險，而此項危險得以對於被告之確認判決除去
    之者而言，故確認法律關係成立或不成立之訴，苟具備前開
    要件，即得謂有即受確認判決之法律上利益，縱其所求確認
    者為他人間之法律關係，亦非不得提起，最高法院42年台上
    字第1031號判例意旨參照。本件原告先前於本院97年度執字
    第84010號強制執行事件聲請拍賣被告陳殿偉所有系爭不動
    產，因被告何素秋陳報其對於被告陳殿偉所有系爭不動產設
    定有第二順位本金最高限額抵押權200萬元，本金債權200萬
    元，經本院民事執行處於98年3月13日通知原告，稱系爭不
    動產拍賣最低價額已不足清償優先債權（第一順位本金最高
    限額抵押權192萬元，抵押權人中國信託商業銀行，陳報債
    權本金69044元、第二順位本金最高限額200萬元，抵押權人
    被告何素秋，陳報債權本金200萬元），認拍賣無實益而結
    案，原告之債權因被告何素秋主張200萬元抵押債權而無法
    受償。而被告陳殿偉只有系爭不動產可供拍賣，是被告二人
    間究有無200萬元之抵押債權存在，影響原告債權之受償，
    原告私法上之地位即有受侵害之危險，且得以本件確認判決
    除去之，揆諸首揭說明，原告提起本件確認之訴即有受確認
    判決之法律上利益。雖被告何素秋辯稱：系爭不動產已於
    100年10月28日經鈞院100年度司執字第32975號強制執行拍
    賣，由訴外人拍定，鈞院民事執行處已發函地政事務所塗銷
    抵押權登記，是本件原告已無訴訟實益，應予駁回等語。惟
    查，原告請求確認之訴訟標的為抵押權所擔保之債權，並非
    抵押權，雖抵押權因執行標的物拍定而塗銷，然抵押債權不
    會因抵押權塗銷而消滅，原告於該執行事件亦為被告陳殿偉
    之執行債權人，業據本院調卷查明，則拍賣金額扣除優先債
    權後，剩餘部分為原告普通債權可受分配之金額，是原告對
    於被告二人究有無抵押債權存在，實有即受本件確認判決之
    法律上利益存在。
六、按確認法律關係不存在之訴，如被告主張其法律關係存在時
    ，應由被告負舉證責任，最高法院42年台上字第170號判例
    意旨可參。次按最高限額抵押權成立時，可不必先有債權存
    在，是就最高限額抵押權擔保之債權是否存在，應由主張債
    權存在之人負舉證責任。而消費借貸契約係屬要物契約，應
    由貸與人就交付金錢之事實舉證。依據被告陳殿偉之供述，
    其自85年初陸續向被告何素秋借款，至85年7月30日，共達
    150萬元，故簽發面額150萬元之本票乙紙交付何素秋收執為
    憑，嗣於90年7月初，再向被告何素秋借款50萬元，150萬元
    部分，有用現金給付，有用匯款，被告何素秋係匯到其聯邦
    銀行板橋分行，50萬元係用現金給付等情，本院向聯邦銀行
    板橋分行查詢被告陳殿偉之帳戶交易明細，獲覆被告陳殿偉
    上開帳戶係於85年12月4日開戶，並無被告陳殿偉所稱被告
    何素秋自85年年初至85年7月30日之匯款行為。又據被告何
    素秋陳報其於聯邦銀行桃園分行000000000000、0000000000
    號帳戶、聯邦銀行北桃園分行000000000000、000000000000
    號帳戶，中央信託桃園分行000000000000號帳戶，而向上開
    銀行查詢被告何素秋自85年1月1日起至90年7月31日止之往
    來明細，亦查無被告何素秋自85年1月1日至85年7月30日之
    匯款記錄。被告何素秋雖稱：其於85年8月8日匯入被告陳殿
    偉帳戶40萬元，亦係因逾保存期限而無法提供云云，然查，
    據被告陳殿偉所稱：其於85年7月30日開立150萬元本票以前
    ，已向被告何素秋借到150萬元等語，可知被告何素秋所稱
    其於85年8月8日有匯40萬元予被告陳殿偉之事實，令人存疑
    ，被告何素秋亦不能證明該40萬元係由其所匯入。至於被告
    陳殿偉所稱90年7月初之借款50萬元乙節，被告何素秋亦未
    提出借據或其他付款記錄可資證明。被告陳殿偉對於分次取
    得借款之時間、地點、方式、數額、利率、給付利息之金額
    、期數，均不能說明，其所為陳述亦難作為有利於被告何素
    秋之證據。被告何素秋固執有本票，惟收執本票之原因有諸
    多，被告何素秋仍應證明其與被告陳殿偉間有借款之合意及
    交付借款之事實，其不能舉證，自不能認定被告何素秋對被
    告陳殿偉有200萬元之借款債權存在。
七、綜上，被告陳殿偉與被告何素秋間之抵押債權不存在，是原
    告請求確認被告間就系爭不動產所設定之200萬元抵押債權
    不存在，為有理由，應予准許。原告復主張：被告何素秋就
    系爭不動產所設之第二順位抵押權所擔保之債權不能證明確
    實存在，該抵押權之設定登記對於被告陳殿偉之所有權自有
    妨害，則被告陳殿偉得依民法第767條中段之規定，請求被
    告何素秋塗銷上開抵押權設定登記，惟被告陳殿偉怠於行使
    ，原告為被告陳殿偉之債權人，自得依民法第242條之規定
    ，代位被告陳殿偉請求被告何素秋塗銷抵押權設定登記等情
    ，經查，系爭不動產已於100年10月28日經本院100年度司執
    字第32975號強制執行拍賣，由訴外人賴美如拍定，民事執
    行處已發函地政事務所塗銷抵押權登記，業據調卷查明，是
    原告代位請求被告何素秋塗銷抵押權登記已無必要，此部分
    應予駁回。
八、結論：原告之訴為一部有理由，一部無理由，依民事訴訟法
    第79條、第85條第1項前段，判決如主文。
中    華    民    國   100    年    11    月    30    日
                  民事第三庭    法  官  陳映如
以上正本係照原本作成
如對本判決上訴，須於判決送達後20日內向本院提出上訴狀。如
委任律師提起上訴者，應一併繳納上訴審裁判費。
中    華    民    國  100     年    11    月    30    日
                            書記官  林勁丞